【裁判字號】    97,訴,585
【裁判日期】    980729
【裁判案由】    分割共有物
【裁判全文】
臺灣屏東地方法院民事判決               97年度訴字第585號
原      告  寅○○
                      號
訴訟代理人  孔福平律師
被      告  甲○○
被      告  乙○○
被      告  午○○
被      告  巳○○
被      告  未○○
                        號
被      告  子○○
被      告  癸○○
被      告  壬○○
被      告  辛○○
被      告  丙○○
被      告  己○○
被      告  卯○○
被      告  丑○○
                      樓
被      告  丁○○
被      告  戊○○
被      告  庚○○
                      號
被      告  辰○○○
上列當事人間分割共有物事件，本院於民國98年7 月15日言詞辯
論終結，判決如下：
    主      文
被告子○○、癸○○、壬○○、辛○○、丙○○、己○○、卯○○、丑○○、丁○○、戊○○、庚○○、辰○○○應就被繼承人
吳早所有坐落屏東縣長治鄉○○○段一七七之一地號、地目田、
面積一一四一平方公尺土地，應有部分三分之一，辦理公同共有
繼承登記。
兩造共有坐落屏東縣長治鄉○○○段一七七之一地號、地目田、
面積一一四一平方公尺土地，依下列方法分割：如附圖（方案二
）所示編號（1） 部分面積七０九平方公尺分歸被告子○○、癸○○、壬○○、辛○○、丙○○、己○○、卯○○、丑○○、丁○○、戊○○、庚○○、辰○○○、甲○○、乙○○、未○○取
得，並按原應有部分比例，保持共有。編號（2） 部分面積一三
七平方公尺分歸被告子○○、癸○○、壬○○、辛○○、丙○○
、己○○、卯○○、丑○○、丁○○、戊○○、庚○○、辰○○○、甲○○、乙○○、未○○、午○○、巳○○取得，並按原應
有部分比例，保持共有。編號（3） 部分面積二八０平方公尺分
歸原告及被告未○○取得，並按原應有部分比例，保持共有。編
號（4） 部分面積一五平方公尺分歸原告及被告子○○、癸○○
、壬○○、辛○○、丙○○、己○○、卯○○、丑○○、丁○○
、戊○○、庚○○、辰○○○、甲○○、乙○○、未○○、午○○、巳○○取得，並按原應有部分比例，保持共有。
訴訟費用由兩造依應有部分比例負擔。
    事實及理由
一、被告甲○○、乙○○、午○○、巳○○、子○○、癸○○、
    壬○○、辛○○、丙○○、己○○、卯○○、丑○○、丁○○、戊○○、庚○○、辰○○○經合法通知，無正當理由，
    未於言詞辯論期日到場，核無民事訴訟法第386 條各款所列
    情形，爰依原告聲請，由其一造辯論而為判決。
二、原告起訴主張：坐落屏東縣長治鄉○○○段177 －1 地號，
    地目田，面積1141平方公尺土地（下稱系爭土地），屬鄉村
    區乙種建築用地，為兩造所共有，各共有人應有部分為原告
    9 分之1 、訴外人吳早3 分之1 、被告甲○○9 分之1 、被
    告乙○○9 分之1 、被告午○○90000 分之2958、巳○○90
    000 分之2958、被告未○○90000 分之24084 。系爭土地並
    無因依法令或使用目的不能分割之情形，兩造間亦未訂有不
    分割之契約，然兩造就該土地之分割方法迄未能獲致協議，
    故提起本件訴訟，請求准予裁判分割。又被告子○○、癸○○、壬○○、辛○○、丙○○、己○○、卯○○、丑○○、
    丁○○、戊○○、庚○○、辰○○○之被繼承人吳早已於起
    訴前之民國59年3 月29日死亡，其所遺系爭土地所有權應有
    部分3 分之1 迄未辦理繼承登記，上開被告應就吳早所有系
    爭土地之應有部分3 分之1 併辦理繼承登記，以利分割。並
    請求依如附圖（方案二）所示分割方法分割，即編號（1）
    部分分歸被告子○○、癸○○、壬○○、辛○○、丙○○、
    己○○、卯○○、丑○○、丁○○、戊○○、庚○○、辰○○○、甲○○、乙○○、未○○取得，並按原應有部分比例
    ，保持共有。編號（2） 部分分歸被告子○○、癸○○、壬○○、辛○○、丙○○、己○○、卯○○、丑○○、丁○○
    、戊○○、庚○○、辰○○○、甲○○、乙○○、未○○、
    午○○、巳○○取得，並按原應有部分比例，保持共有。編
    號（3） 部分分歸原告及被告未○○取得，並按原應有部分
    比例，保持共有。編號（4） 部分分歸原告及被告子○○、
    癸○○、壬○○、辛○○、丙○○、己○○、卯○○、丑○○、丁○○、戊○○、庚○○、辰○○○、甲○○、乙○○
    、未○○、午○○、巳○○取得，並按原應有部分比例，保
    持共有。為此提起本件訴訟，並聲明：如判決主文所示。
三、被告抗辯：
（一）被告乙○○、午○○、巳○○、子○○、癸○○、壬○○
    、辛○○、丙○○、己○○、卯○○、丑○○、丁○○、戊○○、庚○○、辰○○○未於言詞辯論期日到場，亦未提出
    書狀作何聲明或陳述。
（二）被告甲○○雖未於最後言詞辯論期日到場；惟其以前到庭
    陳稱並不反對分割，並對於原告提出之如附圖（方案二）分
    割方法無意見（如附圖編號（2） 業經原告更正被告甲○○
    、乙○○亦保持共有）。
（三）被告未○○：對於原告主張之如附圖（方案二）所示分割
    方法無意見。
四、本院之判斷：
（一）按各共有人，除因物之使用目的不能分割或契約訂有不分
    割之期限者外，得隨時請求分割共有物，民法第823 條第1
    項定有明文。本件原告主張系爭土地，為兩造所共有，各共
    有人應有部分，有其提出之土地登記謄本附卷可稽。又被告
    子○○、癸○○、壬○○、辛○○、丙○○、己○○、卯○○、丑○○、丁○○、戊○○、庚○○、辰○○○之被繼承
    人吳早已於起訴前之民國59年3 月29日死亡，其所遺系爭土
    地所有權應有部分3 分之1 迄未辦理繼承登記，上開被告應
    就吳早所有系爭土地之應有部分3 分之1 併辦理繼承登記，
    以利分割。且系爭土地並無因依法令或使用目的不能分割之
    情形，兩造間亦未訂有不分割之契約，然兩造就該土地之分
    割方法迄未能達成協議之事實，業據其提出與所述相符之系
    爭土地地籍圖、繼承系統表及戶籍謄本等件為證，堪信為真
    實。從而，原告訴請上開被告子○○等人應就其被繼承人吳
    早所遺系爭土地所有權應有部分3 分之1 辦理繼承登記，及
    裁判分割系爭土地，於法即無不合，應予准許。
（二）次按請求共有物之分割，應由法院依民法第824 條命為適
    當之分配，不受當事人主張之拘束，法院則應參酌當事人之
    聲明、共有物之性質、經濟效用及全體共有人利益等公平決
    定之。經查：系爭土地如附圖編號（1） 部分，有被告甲○○、乙○○之房屋居住，並有其他共有人分別種有龍眼樹、
    月桃葉及種菜使用中。編號（2）（4）部分現為既成道路。
    編號（3） 為空地，被告未○○希望與其子即原告寅○○分
    歸共有，日後願將其持分移轉登記給原告等情，業據原告及
    被告未○○陳述明確，且經本院至現場履勘並囑託屏東縣潮
    州地政事務所派員測量屬實，製有勘驗筆錄及土地複丈成果
    圖在卷可憑（見卷第78－81頁），堪認屬實。本院審酌上情
    及兩造共有人應有部分比例面積、所陳意願、分割後之整體
    形狀、對外通行需求，暨經濟效益等一切情狀，認原告主張
    之如附圖（方案二）之分割方應屬適當，爰判決如主文第2
    項所示。
五、末按分割共有物之訴，核其性質，兩造本可互換地位，本件
    原告提起本訴雖於法有據，然被告之應訴則乃法律規定所不
    得不然，所為抗辯自為伸張或防衛權利所必要，是以本院認
    本件之訴訟費用應由兩造按應有部分之比例分擔較為公允。
六、據上論結，原告之訴為有理由，依民事訴訟法第385 條第1
    項前段、第78條、第80條之1 、第85條第1 項前段，判決如
    主文。
中    華    民    國    98    年    7    月    29     日
                  民事第二庭    法  官  胡晏彰
正本係照原本作成。
如對判決上訴，須於判決送達後廿日內向本院提出上訴狀，其未
表明上訴理由者，應於提出上訴後二十日內向本院補提理由書狀
（均須按他造當事人之人數附繕本）。
中    華    民    國    98    年    7     月    29    日
                                書記官  郭松菊


司法院資訊處製作；財團法人民間司法改革基金會備份。
